臺灣橋頭地方法院民事判決　　　　　　110年度橋簡字第530號
原　　　告　滙豐(台灣)商業銀行股份有限公司


法定代理人　麥康裕　
訴訟代理人　王正宏律師
被　　　告　謝銘桂　
　　　　　　謝銘賢　
　　　　　　黎又菁　
　　　　　　謝富蓮　
　　　　　　謝富美　
　　　　　　謝富淑　

上列當事人間請求塗銷分割繼承登記事件，本院於民國110 年10
月29日言詞辯論終結，判決如下：
    主      文
原告之訴駁回。
訴訟費用由原告負擔。
    事實及理由
一、被告謝銘賢、黎又菁經合法通知，未於言詞辯論期日到場，
    核無民事訴訟法第386 條各款所列情形，爰依原告之聲請，
    由其一造辯論而為判決。
二、原告主張：被告謝銘桂對原告負有債務，詎未依約繳納本息
    ，屢經催討未果，尚積欠原告新臺幣( 下同) 181,221 元未
    償，因訴外人即被告謝銘桂之父謝仲道於民國104 年4 月16
    日死亡，遺有坐落高雄市○○區○○段0000地號土地( 權利
    範圍2 分之1 ，下稱系爭土地) 、門牌號碼高雄市○○區○
    ○路00號建物( 權利範圍全部，與系爭土地下合稱系爭遺產
    ) ，依法原應由被告共同繼承，然被告卻與其餘被告協議由
    被告謝銘賢繼承系爭遺產，有害於原告之債權。嗣謝銘賢於
    108 年4 月18日將系爭遺產出售予被告黎又菁，並於同年5
    月10日辦妥所有權移轉登記，黎又菁復於109 年11月18日將
    系爭遺產贈與被告謝富蓮，且於同年月28日辦理所有權移轉
    登記。為此依民法第244條第1項、第4項之規定，提起本件
    訴訟等語。聲明：(一)被告謝銘桂、謝銘賢、謝富蓮、謝富
    美、謝富淑就系爭土地於104年5月3日所為遺產分割協議之
    債權行為及104年8月21日以分割繼承為原因所為移轉登記之
    物權行為，應予撤銷。(二)被告謝銘賢就系爭遺產於104年8
    月21日以分割繼承為原因所為之所有權移轉登記應予塗銷。
    (三)被告謝銘桂、謝銘賢、謝富蓮、謝富美、謝富淑就系爭
    建物於104年5月3日所為遺產分割協議之債權行為應予撤銷
    。(四)被告黎又菁就系爭遺產於108年5月10日所為以買賣為
    原因之所有權移轉登記應予塗銷。(五)被告謝富蓮就系爭遺
    產於109年11月27日以贈與為原因所為之所有權移轉登記應
    予塗銷。
三、被告謝銘桂、謝富蓮、謝富美、謝富淑則以：當時因為房子
    很舊，所有我們都決定分給被告謝銘賢。謝仲道當初是管理
    小宮廟，生前就說他已經服務30多年，過世後希望神明有地
    方住，說要交給被告謝銘賢，因為我們女生都已經出嫁了，
    所以宮廟後來都是謝銘賢在管理，且因為謝銘賢有生小孩，
    而謝銘桂沒有，為了將來宮廟可以代代相傳，所以謝仲道才
    會說要給謝銘賢。事後因為謝銘賢需要錢，才又將系爭遺產
    出售給黎又菁，但後來因為宮廟旁與表弟共有的土地，表弟
    要求系爭遺產必須是姓謝的，他才願意將共有土地捐出來蓋
    鐵皮屋，所以黎又菁才又將系爭遺產贈與給謝富蓮等語，資
    為抗辯。聲明：原告之訴駁回。
四、得心證之理由：
（一）被告謝銘桂迄仍積欠原告181,221元未清償等情，此據原
      告提出行政院金融監督管理委員會99年3月22日金管銀外
      字第09950000770號函、經濟部109年3月19日經授商字第
      10901046430號函、股份有限公司變更登記表、臺灣高雄
      地方法院98年度司促字第36518號支付命令、確定證明書
      為證(見本院卷第23頁至第43頁)。而本件被繼承人謝仲道
      於104年4月16日死亡，遺有系爭遺產，被告謝銘桂、謝銘
      賢、謝富美、謝富淑、謝富蓮並協議由被告謝銘賢取得系
      爭遺產，並於104年8月21日完成所有權移轉登記；嗣謝銘
      賢於108年4月18日將系爭遺產出售予黎又菁，並於同年5
      月10日完成所有權移轉登記；黎又菁再於109年11月18日
      將系爭遺產贈與謝富蓮，且於同年月27日辦妥所有權移轉
      登記等情，業據原告提出系爭土地高雄市地籍異動索引、
      登記謄本、臺灣高雄少年及家事法院函文為證(見本院卷
      第45頁至第51頁)，復有高雄市政府地政局鳳山地政事務
      所110年2月2日高市地鳳登字第11070120600號函所附系爭
      土地登記謄本、異動索引、土地登記申請書、登記清冊、
      遺產分割協議書、遺產稅免稅證明書、繼承系統表、戶籍
      謄本、土地建築改良物所有權買賣移轉契約書、土地增值
      稅繳款書、財政部高雄國稅局非屬贈與財產同意移轉證明
      書、土地所有權狀、110年2月20日高市地鳳登字第110701
      61800號函所附土地登記申請書、土地所有權贈與移轉契
      約書、高雄市稅捐稽徵處土地增值稅免稅證明書、等登記
      資料在卷可佐（見本院110年度橋簡字第56號卷第79頁、
      第87頁至第123頁、第135頁至第145頁)，且有高雄市稅捐
      稽徵處仁武分處110年8月19日高市稽仁房字第1109016026
      號函所附契稅查定表附卷可憑(見本院卷第183頁至第186
      頁)，此部分事實均首堪認定。又撤銷權之除斥期間經過
      與否乃法院應職權調查之事項，查被告就系爭遺產所為分
      割繼承登記係於104年8月21日，而原告雖於110年6月22日
      提起本件訴訟，然原告最早委由嘉祥財信管理股份有限公
      司調閱系爭土地謄本之日期為109年6月29日，有地政電子
      謄本申請紀錄可參(見本院110年度橋簡字第56號卷第81頁
      至第85頁)，復無其他事證足徵原告於被告為所有權移轉
      登記前即已知悉移轉之事實，是原告起訴尚未逾民法第
      245條規定之除斥期間，先予敘明。
（二）按債務人所為之無償行為，有害及債權者，債務人得聲請
      法院撤銷之；債務人所為之有償行為，於行為時明知有損
      害於債權人之權利者，以受益人於受益時亦知其情事者為
      限，債權人得聲請法院撤銷之，民法第244條第1項及第2
      項分別定有明文。次按繼承權之拋棄，固不許債權人依民
      法第244條第1項規定撤銷之，惟如拋棄因繼承所取得之財
      產，而將繼承所得財產之公同共有權，與他繼承人為不利
      於己之分割協議，倘因而害及債權者，債權人自得依民法
      第244條第1項行使撤銷權，最高法院106年度台上字第165
      0號判決意旨可供參照。是以，原告得否訴請撤銷被告間
      就如系爭遺產之分割協議，及塗銷系爭不動產分割繼承登
      記行為，仍應以被告間有無互為對價關係之給付，是否害
      及債權人之債權判斷，以定得否訴請撤銷。又繼承人間之
      遺產分割協議，係公同共有人間就公同共有物所為之處分
      行為，倘全部遺產協議分割歸由其他繼承人取得，對未分
      割取得遺產之該繼承人而言，形式上固具有無償行為之外
      觀，然而，就某一法律行為應屬有償、無償之定性，當以
      當事人之真意及實質內涵而定，不應僅以外觀認定。
（三）原告雖主張被告謝銘桂未依法繼承取得系爭遺產而有害於
      原告債權，故依民法第244條第1項、第4項之規定請求撤
      銷上開遺產分割協議等語。然衡諸一般常情，繼承人於分
      割遺產時，往往會考量被繼承人生前意願、繼承人對被繼
      承人之貢獻(有無扶養之事實)、家族成員間感情、被繼承
      人生前已分配予各繼承人之財產(贈與之歸扣)、承擔祭祀
      義務，及子女依自身經濟能力負擔被繼承人配偶扶養義務
      輕重等諸多因素始能達成遺產分割協議。參諸被告既自98
      年間即積欠原告債務未償，顯見並無固定薪資或其他收入
      ，自難認被告謝銘桂對被繼承人謝仲道有何扶養之能力及
      事實。再者，被繼承人為求香火延續，生前指定由有生育
      後代之繼承人繼承遺產，亦屬常見，被告辯稱因謝銘賢有
      生育子女，謝仲道生前即指定由謝銘賢繼承，並由其管理
      宮廟等情，尚非不可採信。故本院綜合上開情節，認系爭
      遺產分割協議實質上係遵循被繼承人意願，並委由謝銘賢
      承擔管理宮廟責任之協議結果，尚難認係屬無償行為。此
      外，被繼承人之其餘繼承人即被告謝富美、謝富淑、謝富
      蓮亦非原告之債務人，若被告就系爭遺產之分割協議，係
      有意損害原告之債權，被告謝富美、謝富淑、謝富蓮當時
      當無一併放棄繼承該遺產權利之理，益見被告所為遺產分
      割協議，並非故意以無償方式詐害原告對被告謝銘桂之債
      權為目的，而係基於上開親情扶養義務之考量，不得僅因
      被告謝銘桂未繼承取得系爭遺產之所有權而遽認屬無償行
      為。從而，原告主張依民法第244條第1項、第4項規定請
      求撤銷系爭遺產分割協議及登記，暨回復原狀，核與該條
      規定「無償行為」之要件不符，應非可採。又原告依民法
      第244條第1項規定請求撤銷被告謝銘桂、謝銘賢、謝富蓮
      、謝富美、謝富淑之遺產分割協議，既經本院認與該規定
      要件未合而不應准許，則其請求轉得人黎又菁、受益人謝
      富蓮塗銷所有權移轉登記，亦屬無據，不應准許。
五、綜上所述，原告依民法第244條第1項、第4項規定，請求如
    上聲明，均無理由，應予駁回。
六、訴訟費用負擔之依據：民事訴訟法第78條。
中    華    民    國  110     年    11    月    12    日
                  橋頭簡易庭  法      官  薛博仁
以上正本係照原本作成。
如不服本判決，應於送達後20日內，向本院提出上訴狀並表明上
訴理由，如於本判決宣示後送達前提起上訴者，應於判決送達後
20日內補提上訴理由書（須附繕本）。
                            書  記  官  林國龍
中    華    民    國  110     年    11    月    12    日